【裁判字號】    94,重上更(一),26
【裁判日期】    950530
【裁判案由】    清償借款
【裁判全文】
臺灣高等法院高雄分院民事判決      94年度重上更(一)字第26號
上  訴  人  華南商業銀行股份有限公司
法定代理人  丁○○
訴訟代理人  王國論律師
被上訴人    丙○○
被上訴人    己○○
                        4號
被上訴人    戊○○
上列當事人間因清償借款事件，對於民國92年10月7 日臺灣高雄
地方法院91年度重訴字第962 號第一審判決提起上訴，本院以92
重上字第121 號判決，經最高法院發回，本院於95年5 月17日辯
論終結，茲判決如下：
    主  文
原判決廢棄。
被上訴人應連帶給付上訴人新台幣肆仟肆佰萬元，及自民國八十
七年十一月十四日起至清償日止，按年息百分之九. 九計算之利
息，並自民國八十七年十二月十五日起至八十八年六月十四日止
，按上開利率百分之十，自民國八十八年六月十五日起至清償日
止日，按上開利率百分之二十計算之違約金。
本判決所命給付於上訴人以新台幣壹仟肆佰柒拾萬元供擔保後，
得假執行。
第一、二審及發回前第三審訴訟費用由被上訴人連帶負擔。
    事實及理由
一、被上訴人丙○○、戊○○、己○○，未於言詞辯論期日到場
    ，核無民事訴訟法第386 條所列各款情形，爰依上訴人之聲
    請，由其一造辯論而為判決，合先敘明。
二、上訴人主張：訴外人乙○○邀被上訴人為連帶保證人，於民
    國86年6 月14日向高雄市小港區農會（下稱小港農會）借款
    新台幣（下同）4,400 萬元，借款期限自86年6 月14日起至
    89 年6月14日止，按月付息，到期一次清償本金，利息按小
    港農會基本放款利率加週年利率2.25% 計算，並隨小港農會
    基本放款利率調整變動，如未按期付息，全部債務視為到期
    ，若逾期清償，逾期在6 個月以內者，按上開利率10% ，逾
    期超過6 個月者，按上開利率20% 計付違約金。嗣上訴人受
    讓小港農會信用部之全部債權。詎乙○○僅繳納利息至87年
    11月13日止，即未再依約繳納利息，全部債務視為到期，尚
    欠本金4,400 萬元及利息、違約金未清償，爰依債權讓與及
    連帶保證之法律關係，請求被上訴人連帶給付上訴人4,400
    萬元，及自87年11月14日起至清償日止，按年息9.9%計算之
    利息，並自87年12月15日起至清償日止，逾期在6 個月以內
    者，按上開利率10% ，逾期超過6 個月者，按上開利率20%
    計算之違約金。
三、被上訴人己○○未於言詞辯論期日到場，據其之前提出之書
    狀抗辯：借款人乙○○於86年5 月30日出海捕魚，至同年6
    月23日始進港，無法於86年6 月14日向小港農會借款，本件
    消費借貸契約並未成立，連帶保證契約無從成立。又己○○
    係以辦理土地過戶事宜，在授信約定書及空白紙片上簽名，
    己○○並無擔任借款連帶保證人之意思。況上訴人允許乙○
    ○延期清償，未得被上訴人同意，被上訴人無須負連帶保證
    責任。
四、丙○○、戊○○未於言詞辯論期日到場，亦未提出書狀作何
    聲明或陳述。
五、原審為上訴人敗訴之判決，經上訴人提起上訴，並於本院聲
    明：（一）原判決廢棄。（二）被上訴人應連帶給付上訴人
    4,400 萬元，及自87年11月14日起至清償日止，按年息9.9%
    計算之利息，並自87年12月15日起至清償日止，逾期在6 個
    月以內者，按上開利率10% ，逾期超過6 個月者，按上開利
    率20% 計算之違約金。（三）請准供擔保，宣告假執行。被
    上訴人於本院聲明：上訴駁回。
六、兩造不爭執事項：
（一）借據及授信約定書上己○○之簽名為己○○本人親簽（原
      審卷第55、56頁）。
（二）乙○○應清償本件借款之支付命令已確定。（原審第157
      頁）
（三）乙○○於86年5 月30日出海捕魚，迄86年6 月23日始返回
      台。（原審第208 頁）
七、本件爭點為：（一）本件借款契約是否成立? （二）本件連
    帶保證契約是否成立? （三）上訴人是否同意主債務人延期
    清償?茲分述如下：
八、本件借款契約是否成立?
（一）上訴人主張：乙○○於民國86年向小港農會借款4,400 萬
      元，約定借款期限自86年6 月14日起至89年6 月14日止，
      按月付息，到期一次清償本金，利息依按小港農會基本放
      款利率加週年利率2.25% 計算，並隨小港農會基本放款利
      率調整而變動，如未按期付息，即喪失期限利益，全部債
      務視為到期；若逾期清償，逾期在6 個月以內者，按上開
      利率10% ，逾期超過6 個月者，按上開利率20% 計付違約
      金等情，有放款分戶帳卡、借據、利率表為證
      （原審卷第13至16頁、第58頁）。
（二）證人即本件貸款承辦人員甲○○證述：借款人係在伊面前
      親自簽名（原審卷第73頁），又伊承辦本件對保事宜，是
      在保齡球館辦理對保，對保時會核對借款人及連帶保證人
      之身分證，乙○○之印章係本人拿給伊蓋的，伊當著乙○
      ○面前蓋章（本院卷第82頁）。而乙○○自86年5 月30日
      出海捕魚，至同年6 月23日始返回台灣等情，為兩造不爭
      執，並有高雄市政府海洋局95年1 月11日函附漁船進出港
      船員資料可稽（本院卷第60頁），惟乙○○證述：伊與楊
      貴美係鄰居，86年6 月14日楊貴美向小港農會借款4,400
      萬元之借據上「乙○○」之印文係真正，該印章係伊出港
      時家人拿給蔡慶源之胞兄蔡榮添（台灣高台雄地院91年度
      重訴960 卷第156 頁）。且查，本件借據上乙○○之印文
      與同日楊貴美向小港農會借款4,400 萬元借據上乙○○之
      印文，及會員借款申請書上乙○○之印文上，係屬相同，
      有借據2 紙、會員借款申請書1 紙可證（原審卷第16頁、
      第81頁、同上91年度重訴字第960 號卷第10頁），則本件
      借據上乙○○之印文係屬真正，被上訴人未能證明乙○○
      上開真正之印章係遭盜用，足見乙○○同意本件借款，並
      於出港期間，授權他人代為對保及蓋用印章，甲○○或因
      對保時借款人及連帶保證人人數眾多，而無法仔細核對非
      乙○○本人，然乙○○既將印章及身分證授權他人代為借
      款之對保，自應負授權人責任，本件借款效力，自應及於
      乙○○本人。己○○抗辯：乙○○於對保及借款時間，均
      出海捕漁，非本人親自對保，本件借款不成立云云，委無
      足取。
（三）小港農會已將本件借款4,400 萬元匯入乙○○帳戶，並由
      乙○○分次提領完畢等情，有收入傳票、取款條、帳戶明
      細表可證（原審卷第153 至155 頁、第158 頁），且乙○
      ○於原審證述：印章及存摺均自己保管（原審卷第149 頁
      ），而取款條上之印文，與乙○○於原審提出所有之印章
      相同，有乙○○印文（中間）可證（原審卷第159 頁），
      堪認本件借款為乙○○所提領，乙○○與小港農會確有借
      款契約成立。己○○抗辯：乙○○並未為本件借款云云，
      自不足採。
九、本件連帶保證契約是否成立?
（一）丙○○、戊○○對於上訴人主張丙○○、戊○○為本件借
      款之連帶保證人事實部分，已於相當時期受合法之通知，
      而於言詞辯論期日不到場，亦未提出準備書狀爭執，依民
      事訴訟法第280 條第3 項前段準用第1 項之規定，丙○○
      、戊○○視同自認。上訴人主張：丙○○、戊○○與上訴
      人有連帶保證契約存在等情，自堪認定。
（二）上訴人主張：己○○與上訴人就本件借款成立連帶保證契
      約，有借據、授信約定書可證（原審卷第9 、16頁）。據
      證人蔡慶源證述：本件借款係因蔡慶源之兄蔡榮添將土地
      出售予瑞聯航空公司，瑞聯航空公司因資金不足需要貸款
      ，而小港農會僅接受私人貸款，不接受公司貸款，蔡榮添
      除自尋擔任農會會員之友人向小港農會借錢外，尚透過蔡
      慶源邀己○○擔任連帶保證人，蔡慶源並將貸款之原委向
      己○○說明，己○○同意擔任連帶保證人才簽名，蔡慶源
      亦為本件借款之連帶保證人，且蔡慶源於借據上簽名時，
      已填載連帶保證人及金額4,400萬元（原審卷第193 至197
      頁），證人甲○○證述：本件借款係伊親自對保，並向被
      上訴人說明擔任連帶保證人及借款之金額，被上訴人在伊
      面前親自簽名，且簽名時借據上已記載連帶保證人及借款
      金額，伊均核對借款人及連帶保證人之身分證（原審卷第
      73至75頁、本院卷第82頁），足見己○○並非為辦理土地
      過戶事宜而簽名，而係同意擔任借款之連帶保證人，於借
      據上簽名。己○○抗辯：伊當時未見借據，誤以辦理土地
      過戶事宜而在小紙張上簽名云云，委無足取。
（三）己○○自承授信約定書及借據上之簽名係真正，且己○○
      係49年9 月28日出生，有戶籍謄本可稽（原審卷第6 頁）
      ，其於簽立借據及授信約定書時，已具有相當社會經驗，
      又非不識字，而借據及授信約定書明確記載：「連帶保證
      人」、「對保人」、「被對保人」、「立約人所保證之債
      務，如主債務人未依約履行，立約人當即負責」等字樣，
      並非空白紙張，有借據、授信約定書在卷可稽（原審卷第
      9 、16頁），且依上揭文字，己○○應知悉擔任連帶保證
      人，己○○抗辯：係在空白紙片上簽名云云，並不足採。
（四）謝再椗固證述: 當初係受蔡慶源之託，說服己○○同意土
      地信託登記，己○○當時簽的是白紙，有大的也有小的，
      上面什麼都沒有寫（台灣高雄地方法院91年度重訴字第96
      1 號卷91年11月11日準備程筆錄）。然謝再椗係己○○之
      胞兄，亦據己○○陳明在卷，其與己○○之關係至親，其
      證言難免偏頗，衡諸前情判斷，其所證自不足採。
（五）綜上，被上訴人確與小港農會成立連帶保證契約，被上訴
      人就本件借款，應負連帶清償之責任。
十、上訴人是否同意主債務人延期清償?
（一）己○○主張：乙○○已於87年11月14日停止繳息，然小港
      同會於88年、89年間對乙○○、己○○聲請支付命令後，
      不為起訴，小港農會允許乙○○延期清償，被上訴人未同
      意，被上訴人無庸負連帶保證責任。上訴人抗辯：本件借
      款於89年6 月14日到期，乙○○僅繳息至87年11月13日，
      小港農會於本件債務尚未到期前即催討，並無允許主債務
      人延期清償。
（二）經查，乙○○於87年11月14日停止繳息後，小港農會於88
      年1 月間即向法院聲請對乙○○核發支付命令，該支付命
      令經送達乙○○後，未於20日不變期間提出異議，該支付
      命令已確定，且上訴人雖於88年聲請法院對己○○核發支
      付命令，惟因該支付命令逾期3 個月不能送達，依法已失
      效，小港農會又於89年間聲請對己○○核發支付命令，經
      己○○異議後，該支付命令之聲請，視為起訴，因小港農
      會未繳裁判費，經法院駁回其起訴等情，經本院調閱台灣
      高雄地方法院88年度促字第6466號支付命令、88重訴字第
      437 號清償債務卷宗查證屬實，足見小港農會並無同意乙
      ○○延期清償債務，而己○○亦未提出其他事證證明小港
      農會有同意乙○○延期清償之舉，己○○所辯，自不足採
      。
十一、按保證者，謂當事人約定，一方於他方之債務人不履行債
      務時，由其代負履行責任之契約。保證債務，除契約另有
      訂定外，包含主債務之利息、違約金、損害賠償及其他從
      屬於主債務之負擔。民法第739 條、第740 條分別定有明
      文。而連帶保證，係指保證人與主債務人負同一債務，對
      於債權人各負全部給付之責任，保證人並無先訴抗辯權。
      又債權人得將債權讓與第三人。債權之讓與，非經讓與人
      或受讓人通知債務人，對於債務人不生效力。同法第294
      條第1 項、第297 條第1 項定有明文。本件乙○○向小港
      農會借款4,400 萬元，並自87年11月14日起即未再依約繳
      納利息，全部借款債務視為到期，尚欠本金4,400 萬元及
      如主文第2 項所示之利息、違約金未為清償，被上訴人為
      借款之連帶保證人，依上開說明，應負連帶清償之責任。
      又上訴人於90年9 月14日受讓小港農會信用部之所有債權
      ，上訴人以起訴狀繕本送達被上訴人為債權讓與通知之意
      思表示，則上訴人依債權讓與及連帶保證之法律關係，請
      求被上訴人連帶給付4,400 萬元及如主文第二項所示之利
      息、違約金，為有理由。
十二、從而，原審為上訴人敗訴之判決，尚有違誤，上訴意旨，
      指摘原判決不當，求予廢棄改判，為有理由，應由本院予
      以廢棄，改判如主文第二項所示。上訴人於本院聲明願供
      擔保請准宣告假執行，核無不合，爰酌定相當之擔保金，
      予以准許。
十三、據上論結：本件上訴為有理由，依民事訴訟法第385 條第
      1 項前段、第450 條第1 項、第85條第2 項，第463 條、
      第390 條第2 項，判決如主文。
中    華    民    國    95    年    5     月    30    日
                            民事第六庭
                                審判長法官  許明進
                                法      官  謝肅珍
                                法      官  朱玲瑤
以上正本證明與原本無異。
如對本判決上訴，須於判決送達後20日內向本院提出上訴狀，其
未表明上訴理由者，應於上訴後20日內向本院提出上訴理由書（
均須按他造當事人之人數附繕本）。上訴時應提出委任律師或具
有律師資格之人之委任狀，並依附註條文規定辦理。
中    華    民    國    95    年    5     月    30    日
                                書  記  官  賴梅琴
附 註：
民事訴訟法第466 條之1 ：對於第二審判決上訴，上訴人應委任
律師為訴訟代理人，但上訴人或其法定代理人具有律師資格者，
不在此限。
上訴人之配偶、三親等內之血親、二親等內之姻親，或上訴人為
法人、中央或地方機關時，其所屬專任人員具有律師資格並經法
院認適當者，亦得為第三審訴訟代理人。第1 項但書及第2 項情
形，應於提起上訴或委任時釋明之。


司法院資訊處製作；財團法人民間司法改革基金會備份。
